【裁判字號】    92,訴,87
【裁判日期】    920506
【裁判案由】    偽造文書等
【裁判全文】
臺灣屏東地方法院刑事判決                            九十二年度訴字第八七號
    公  訴  人  臺灣屏東地方法院檢察署檢察官
    被      告  丙○○
右列被告因偽造文書等案件，經檢察官提起公訴（九十一年度偵字第四一七六號），
本院判決如左：
     主  文
丙○○共同連續行使偽造公文書，足以生損害於公眾及他人，處有期徒刑壹年貳月。
偽造之「出東港汕尾乙○○○○」、「出東港溪口乙○○○○」、「乙○○○○」印
章各壹枚；偽造之附表所示憶花號機漁船（含船員）進出港檢查表「出東港汕尾乙○○○○」印文伍枚、「出東港溪口乙○○○○」印文參枚、「乙○○○○」印文捌枚
及蔡偉志、陳品憲、林明志、鍾玉堂、謝明雄、錢宏吉、林俊佑、陳家平、王信雄、
曾朝欽、劉希盛署押各壹枚、王鐘儀署押貳枚、莊乾三署押參枚；可調式時間戳章（
即阿拉伯數字章）壹枚，均沒收之。
    事  實
一、丙○○為「憶花號」（即李億花所有之編號ＣＴＲ─ＫＨ─五五七二號膠筏，李
    億花業經台灣屏東地方法院檢察署於民國九十一年十二月二十七日以九十一年度
    偵字第四一七六號不起訴處分）膠筏之船長，其明知如欲出海至枋寮鄉附近海域
    捕漁時，依規定於進出該鄉漁港時，均應持自存之機漁船（含船員）進出港檢查
    表（即俗稱報關簿、外關簿）向行政院海岸巡防署第六一大隊第六一三中隊所屬
    之安檢站申報，經該安檢站人員檢查許可後，方得進出該漁港，及依據漁船出港
    捕捉漁類時所使用之時數，向各漁民加油站申購甲種漁船補助用柴油，而安檢站
    之檢查人員如准許其申報時，除會在該漁民所自存之機漁船（含船員）進出港檢
    查表上核簽（蓋）進出港口時間、所進出之海域、船員人數及檢查人員署押外，
    並會在安檢站所自存之報關簿（即內關簿）上登載進出港口之漁船名稱、編號、
    船上人數、進出港口之日期及檢查人員之簽名，以達確實管核漁船進出港口之目
    的。詎丙○○與黃子廣等販油集團成員（另由本院以民國九十一年度訴字第八八
    八號審理中）共同基於意圖為自己不法利益、偽造並行使偽造公文書及偽造並行
    使私文書之概括犯意聯絡，而同意黃子廣給與其以每月新台幣（下同）一萬五千
    元之代價，於九十一年一月底某日在高雄縣林園鄉中芸橋交付前揭膠筏之機漁船
    （含船員）進出港檢查表、台灣省漁船油配油手冊及「筏主甲○○」印章與黃子
    廣，黃子廣等人則持該機漁船（含船員）進出港檢查表、配油手冊，委請不知情
    不詳姓名年籍之成年刻印業者，偽造印章即如附表所示乙○○○○之報關進出章
    「出東港汕尾乙○○○○」、「出東港溪口乙○○○○」、「乙○○○○」印章
    各一枚及刻製可調式時間戳章（即阿拉伯數字章）一枚，蓋在前開機漁船（含船
    員）進出港檢查表內之相當欄位，連續偽造附表所示之「出東港汕尾乙○○○○
    」、「出東港溪口乙○○○○」、「乙○○○○」印文及填載出入港時間，及偽
    造如附表所示執行安檢勤務人員之署押，足以生損害於附表所示之進出港驗證人
    員蔡偉志、陳品憲、林明志、鍾玉堂、謝明雄、錢宏吉、林俊佑、陳家平、王信
    雄、曾朝欽、王鐘儀、莊乾三、劉希盛，再據以偽造該膠筏進出前揭中隊所轄屬
    之乙○○○○安檢記錄之機漁船（含船員）進出港檢查表等公文書完畢，足以生
    損害於前開安檢人員及行政院海岸巡防署對漁船進出港管理之正確性。其後，再
    持以行使該偽造之安檢紀錄公文書以向不知情之屏東縣東港鎮內之滿豐、東隆加
    油站申購甲種漁船補助用柴油，利用不知情之加油站人員將下列不實資料填載於
    補充漁船油申請書及蓋印「筏主甲○○」之印章於其上，據以偽造補充漁船油申
    請書之私文書完畢，足以生損害於甲○○、加油站及公庫，而持以行使向加油站
    申購甲種漁船補充用油，使加油站人員陷於錯誤，而以優惠價格售予該等油品，
    其偽造、及詐購情形如下：
  (一)九十一年三月三日持偽造如附表編號(一)所示進出港安檢紀錄，向位於東港鎮之滿
    豐加油站詐購甲種漁船補助用柴油六千五百公升，每公升五‧二八八元。
  (二)九十一年三月四日持偽造如附表編號(二)所示進出港安檢紀錄，向位於東港鎮之滿
    豐加油站詐購甲種漁船補助用柴油六千六百公升，每公升五‧二八八元。
  (三)九十一年三月九日持偽造如附表編號(三)所示進出港安檢紀錄，向位於東港鎮之滿
    豐加油站詐購甲種漁船補助用柴油六千六百公升，每公升五‧二八八元。
  (四)九十一年三月十二日持偽造如附表編號(四)所示進出港安檢紀錄，向位於東港鎮之
    滿豐加油站詐購甲種漁船補助用柴油六千六百公升，每公升五‧二八八元。
  (五)九十一年三月十六日持偽造如附表編號(五)所示進出港安檢紀錄，向位於東港鎮之
    滿豐加油站詐購甲種漁船補助用柴油六千六百公升，每公升五‧二八八元。
  (六)九十一年三月十九日持偽造如附表編號(六)所示進出港安檢紀錄，向位於東港鎮之
    東隆加油站詐購甲種漁船補助用柴油六千六百公升，每公升五‧○三八元。
  (七)九十一年三月十九日持偽造如附表編號(七)所示進出港安檢紀錄，向位於東港鎮之
    滿豐加油站詐購甲種漁船補助用柴油六千六百公升，每公升五‧二八八元。
  (八)九十一年三月二十二日持偽造如附表編號(八)所示進出港安檢紀錄，向位於東港鎮
    之滿豐加油站詐購甲種漁船補助用柴油六千六百公升，每公升五‧二八八元。
    核計以上開方式使不知情之東隆、滿豐加油站人員陷於錯誤，將市價每公升七‧
    四三五元之甲種漁船補助用柴油，分別共計將六千六百公升、四萬六千一百公升
    公升，各以每公升五‧○三八元、五‧二八八元之政府補助價格出售予黃子廣等
    人，因而獲得相當上開差價共計十一萬四千七百九十七元（四捨五入取至個位）
    之不法利益，足以生損害於公庫。嗣同年八月二十日上午九時二十分許始為海岸
    巡防署屏東機動查緝隊人員循線查獲，而始知上情。
二、案經行政院海岸巡署移送台灣屏東地方法院檢察署檢察官偵查起訴。
    理  由
一、訊據被告丙○○固不諱言於右揭時地將憶花號之機漁船（含船員）進出港檢查表
    、配油手冊及「筏主甲○○」印章，以每月一萬五千元之代價，於九十一年一月
    底某日在高雄縣林園鄉中芸橋交付與黃子廣，由黃子廣等人持之據以購買甲種漁
    船補助用油之事實，惟矢口否認右揭犯行，辯稱只知道他們要加油去賣，不知如
    何蓋章云云。經查：
  (一)右揭事實(一)至(八)憶花號之加油紀錄，業據證人林俊佑、王鐘儀、莊乾三證述各該
    進出港紀錄之署押並非其所為等語在卷（見警卷第六至十一頁）。復核諸憶花號
    申請補充漁船油記載各出入港該日之報關進出港紀錄暨安檢人員檢查人員清查表
    、乙○○○○自存之報關簿、憶花號報關簿、配油手冊、乙○○○○印章與偽造
    印章比對表、乙○○○○九十一年三月份官士兵休假輪值表、憶花號九十一年三
    月一日、四月、九日、十二日、十六日、十九日（二份）、二十二日共八次之加
    油紀錄（均附各該次補充漁船油申請書、偽造之進出港紀錄、乙○○○○該時段
    之進出登記簿各一份，見警卷第二七至六六頁），顯示憶花號機漁船（含船員）
    進出港檢查表、配油手冊記載之出入港時間即如附表所示，於乙○○○○自存之
    報關簿上並無各該紀錄；且憶花號機漁船（含船員）進出港檢查表所示之進出港
    驗證人員，亦與乙○○○○安檢人員之值勤紀錄不符；又吳萬田號機漁船（含船
    員）進出港檢查表蓋印之驗證印章，亦與乙○○○○印章全然不符，足認右揭事
    實(一)至(八)憶花號據以持之申請甲種漁船補助用油之憶花號機漁船（含船員）進出
    港檢查表關於出入港之紀載，顯係以偽造之報關進出章「出東港汕尾乙○○○○
    」、「出東港溪口乙○○○○」、「乙○○○○」印章各一枚及刻製可調式時間
    戳章（即阿拉伯數字章）一枚，蓋在前開機漁船（含船員）進出港檢查表內之相
    當欄位，連續偽造附表所示之「出東港汕尾乙○○○○」、「出東港溪口乙○○○○」、「乙○○○○」印文及出入港時間，及偽造如附表所示執行安檢勤務人
    員之署押，而偽造憶花號進出前揭中隊所轄屬之乙○○○○安檢記錄之機漁船（
    含船員）進出港檢查表公文書。
  (二)徵諸漁船主申購補充漁船油，應憑配油手冊及港檢單位之「進出港檢查簿或其單
    張」（或影本）之記載，漁船主申購之漁船油，需直接裝入漁船油槽，不得駁裝
    或裝入陸上油桶，船上漁船油不得抽離該船，漁船主不得以不實之證件冒購漁船
    油，此觀卷附之台灣地區漁船油核配辦法規定至明。而被告自承：補充漁船油申
    請書係加油人員根據機漁船（含船員）進出港檢查表及配油手冊等之資料輸入，
    再蓋印筏主印章等語明確（見本院卷第五三頁），再證人甲○○證稱：該「筏主
    甲○○」印文係其印章所蓋印等語（見本院卷第五三頁），及核諸卷附之憶花號
    九十一年三月一日、四月、九日、十二日、十六日、十九日、十九日、二十二日
    共八次之加油紀錄（均附各該次補充漁船油申請書、機漁船（含船員）進出港檢
    查表、配油紀錄各一份），均與被告所承相符。足見黃子廣等人係持該偽造之安
    檢紀錄公文書行使，以向不知情之屏東縣東港鎮內之滿豐、東隆加油站申購甲種
    漁船補助用柴油，利用不知情之加油站人員將不實資料填載於補充漁船油申請書
    ，再蓋印「筏主甲○○」之印章於其上，據以偽造補充漁船油申請書之私文書，
    用以持之行使購買甲種漁船補助用柴油，致加油站人員陷於錯誤，而以優惠價格
    售予該等油品，。
  (三)再觀諸前揭憶花號之加油紀錄，九十一年三月一日、四日、九日、十二日、十六
    日、十九日、二十二日係以每公升五‧二八八元向滿豐加油站購入甲種漁船用油
    ，除三月一日為六千五百公升外，其於每次均購買六千六百公升；九十一年三月
 十九日係以每公升五‧○三八元向東隆加油站購入甲種漁船用油，為六千六百公
    升，而九十一年三月間甲種漁船用油之售價為每公升七‧四三五元，此有中油公
    司油品價格變動表附卷可憑，合計上開差價共計十一萬四千七百九十七元（四捨
    五入取至個位）。
  (四)被告於海岸巡防署屏東機動查緝九十一年七月十日初訊時自承：僅將報關簿及配
    油手冊交給黃子廣，船並未交付黃子廣等語（見警卷第五頁）；且於本院審理中
    陳稱：黃子廣係要拿簿子去買油等語（見本院卷第十二頁）。審諸被告為憶花號
    膠筏船長，且領有配油手冊及報關簿，其對請領補助用油之手續自知之甚詳；復
    徵諸黃子廣既未向被告借用漁船，卻借用報關簿及配油手冊，用以持之買油，若
    非虛報進出港紀錄以詐購補助漁船用油，實無以致之。基此，被告對於黃子廣等
    販油集團成員係持向其借用之報關簿及配油手冊以詐購漁船用油之情事，自應有
    所認識。再者，黃子廣等人既未向被告借用憶花號膠筏，自無該膠筏得以進出港
    ，卻又須以進出港紀錄及時數以申購漁船用油，則勢必偽造相關印章、安檢人員
    之簽名等，始得為之。故此，被告既對於黃子廣等販油集團成員持向其借用之報
    關簿及配油手冊以詐購漁船用油之情事有所認識，則其對於黃子廣等人偽造前開
    印章、印文及署押、蓋印「筏主甲○○」印章及偽造印文等情，自難委為不知。
    而被告竟為圖每月一萬五千元之利益，提供配油手冊及報關簿與黃子廣等販油集
    團，被告顯明知黃子廣等人所為而交付憶花號之機漁船（含船員）進出港檢查表
    、配油手冊及「筏主甲○○」印章甚明。
  (五)綜上所述，被告與黃子廣等人偽造出入港簽證印章，並偽造安檢人員署押，偽造
    不實之進出港紀錄公文書，而黃子廣等人持以行使，利用不知情之東隆、滿豐加
    油站人員，蓋印「筏主甲○○」印章，偽造補充漁船油申請書，而向東隆、滿豐
    加油站以優惠補助價格申購甲種漁船用柴油，獲致之不法利益相當於前開價差十
    一萬四千七百九十七元，堪予認定。本件事證明確，被告犯行洵堪認定。
二、按刑法第二百十七條第二項所稱之「印章」，係指能證明人格同一性之記號，若
    僅係單純之阿拉伯數字章，尚非該罪之行為客體，查被告所蓋用之可調式時間戳
    章，觀之卷附機漁船（含船員）進出港檢查表等影本，係屬單純之阿拉伯數字戳
    章，而與人格之同一性無關，故此部分之刻製行為，尚不成立刑法第二百十七條
    第二項之罪。又刑法上所謂之「公印」，係指公務機關與機關長官資格及其職務
    之印信而言，即俗稱大印與小官章，若僅為證明之用，自非屬公印（最高法院七
    十一年度台上字第一八三一號判例、六十九年度台上字第六九三判例參照），查
    被告所偽造之「出東港汕尾乙○○○○」、「出東港溪口乙○○○○」、「乙○○○○」，係用以證明漁船出入漁港業經依法檢查，並非表示公務機關或機關長
    官資格及其職務，自非刑法第二百十八條第二項之「公印」，應屬刑法第二百十
    七條第二項所規定之「印章」。再被告偽造乙○○○○出入港簽證印章、刻製可
    調式時間戳章（即阿拉伯數字章），蓋用在前開「機漁船（含船員）進出港檢查
    表」內之相當欄位，並偽造各該值班安檢人員之署押，用以表示上開漁船曾經許
    可出港作業及進港檢查合格放行，是上述機漁船（含船員）進出港檢查表文書，
    於形式上觀察，即足以知悉係表示前述警察機關對於漁船、船員進出港口之檢查
    及登記等情，此等文書自屬刑法第二百十一條所稱之公文書。
三、核被告以前揭手法偽造機漁船（含船員）進出港檢查表公文書，並持以向東隆、
    滿豐加油站行使，蓋印「筏主甲○○」印章，以偽造補充漁船用油申請書，持以
    向加油站以優惠補助價格申購補充漁船用油，係犯刑法第二百十六條、第二百十
    一條行使偽造公文書罪、同法第二百十六條、第二百十條行使偽造私公文書罪、
    同法第三百三十九條第二項之詐欺得利罪，其在上述公文書中偽造「出東港汕尾
    乙○○○○」、「出東港溪口乙○○○○」、「乙○○○○」」出入港簽證章及
    安檢人員等人之署押，均為偽造公文書之部分行為，均不另論罪；又偽造公文書
    之低度行為則為行使之高度行為所吸收，應論以行使偽造公文書罪。又偽造私文
    書之低度行為則為行使之高度行為所吸收，應論以行使偽造私文書罪。再被告前
    後多次犯行時間緊接，犯罪構成要件相同，顯係基於概括犯意反覆為之，應依連
    續犯之規定各論以一罪並加重其刑。復其所犯行使偽造公文書、行使偽造私文書
    、詐欺得利罪間，有方法、結果之牽連關係，為牽連犯，應從一較重之行使偽造
    公文書罪處斷。另被告與黃子廣等人，就上述機漁船（含船員）進出港檢查表及
    配油手冊係其交付，即其等係非法取得上述機漁船（含船員）進出港檢查表、配
    油手冊及「筏主甲○○」印章既屬知情，且同意黃子廣給與被告以每月一萬五千
    之代價，是被告與黃子廣等人，就前開行使偽造公文書、行使偽造私文書及詐欺
    得利罪部分，顯有犯意聯絡及行為分擔，應為共同正犯。又被告與黃子廣等人利
    用不知情之刻印業者偽造出入港簽證印章及不知情之加油站人員偽造甲○○號補
    充漁船油申請書，應論以間接正犯。至公訴人固未論及事實一、(六)部分之犯罪事
    實，惟此部分與論罪科刑之部分有連續犯裁判上一罪關係，為起訴效力所及，本
    院自應併與審究。審酌被告犯罪動機、目的為圖一己私利，竟偽造出入港驗證章
    、時間戳章及安撿人員署押，而偽造不實進出港紀錄等公文書，並蓋印筏主印章
    ，偽造補充漁船油申請書，向加油站詐購漁船用油轉售牟利，犯罪手段足以生損
    害於筏主甲○○、警政機關對於海防漁檢安全管理之正確性及公庫財政，詐購柴
    油獲取之不法利益甚鉅，犯罪情節重大等一切情狀，爰量處如主文所示之刑。
四、偽造之「出東港汕尾乙○○○○」、「出東港溪口乙○○○○」、「乙○○○○
    」印章各一枚；偽造之附表所示憶花號漁船（含船員）進出港檢查表上「乙○○○○」印文八枚、「出東港汕尾乙○○○○」印文五枚、「出東港溪口乙○○○○」印文三枚及蔡偉志、陳品憲、林明志、鍾玉堂、謝明雄、錢宏吉、林俊佑、
    陳家平、王信雄、曾朝欽、劉希盛署押各一枚、王鐘儀署押二枚、莊乾三署押三
    枚，均應依刑法第二百十九條之規定諭知沒收。另可調式時間戳章（即阿拉伯數
    字章）一枚，係共同被告黃子廣等人所有且係供犯罪所用之物，依刑法第三十八
    條第一項第二款沒收之。至於憶花號之機漁船（含船員）進出港檢查表、「筏主
    甲○○」印章及補充漁船油申請書，分別係公文書、不知情之船主甲○○所有及
    向加油站申購油品而留存於加油站之物，均非屬於被告所有，自不予宣告沒收，
    附此敘明。
據上論斷，應依刑事訴訟法第二百九十九條第一項前段，刑法第十一條前段、第二十
八條、五十六條、第二百十六條、第二百十條、第二百十六條、第二百十一條、第三
百三十九條第二項、第五十五條、第二百十九條、第三十八條第一項第二款，罰金罰
鍰提高標準條例第一條前段，判決如主文。
本案經檢察官何克昌到庭執行職務。
中      華      民      國      九十二      年     五     月     六     日
                                      臺灣屏東地方法院刑事第三庭
                                          法  官   洪乙心
右正本證明與原本無異。
如不服本判決應於收受本判決後送達後十日內向本院提出上訴書狀，其未敘述上訴理
由者，並得於提起上訴後十日內向本院補提理由書狀（均須按他造當事人之人數附繕
本 ）「切勿逕送上級法院」
                                          書記官   陳月珍
中      華      民      國      九十二      年    五    月      六      日
中華民國刑法第二百一十條
 (偽造變造私文書罪)
偽造、變造私文書，足以生損害於公眾或他人者，處五年以下有期徒刑。
中華民國刑法第二百一十一條
 (偽造變造公文書罪)
偽造、變造公文書，足以生損害於公眾或他人者，處一年以上七年以下有
期徒刑。
中華民國刑法第二百一十六條
 (行使偽造變造或登載不實之文書罪)
行使第二百十條至第二百十五條之文書者，依偽造、變造文書或登載不實
事項或使登載不實事項之規定處斷。
中華民國刑法第三百三十九條第二項
 (普通詐欺罪)
意圖為自己或第三人不法之所有，以詐術使人將本人或第三人之物交付者
，處五年以下有期徒刑、拘役或科或併科一千元以下罰金。
以前項方法得財產上不法之利益或使第三人得之者，亦同。
前二項之未遂犯罰之。


司法院資訊處製作；財團法人民間司法改革基金會備份。
